【裁判字號】    96,上易,2059
【裁判日期】    970320
【裁判案由】    傷害
【裁判全文】
臺灣高等法院刑事判決                96年度上易字第2059號
上  訴  人  臺灣板橋地方法院檢察署檢察官
被      告  丙○○
            丁○○
共      同
選任辯護人  許諺賓律師
上列上訴人因被告傷害案件，不服台灣板橋地方法院九十六年度
易字第一二一六號，中華民國九十六年七月二十五日第一審判決
（起訴案號：台灣板橋地方法院檢察署九十五年度偵續字第三二
四號），提起上訴，本院判決如下：
    主  文
原判決關於丙○○部分撤銷。
丙○○傷害人之身體，處拘役參拾日，如易科罰金，以銀元參佰
元即新台幣九百元折算壹日。減為拘役拾伍日，如易科罰金，以
銀元參佰元即新台幣九百元折算壹日。
其他上訴駁回。
    事  實
一、丙○○、甲○○、陳麗秋均係台北縣三峽鎮○○路白雞商場
    店家，店址分別在二十八號、二十號及二十一號。緣於民國
    九十四年七月二十八日下午六、七時許，陳麗秋行經二十號
    甲○○經營之商店前，突遭全身酒味之甲○○抓住手臂，陳
    麗秋立即拿起木棍朝甲○○揮擊數下，甲○○見狀以右手臂
    擋，並繼續叫罵，在店內看顧之甲○○妻子林許錦霞見狀，
    立即上前叫喚甲○○回家，甲○○乃停止叫罵離開；翌日（
    七月二十九日）上午八時二十五分許，一大早又有喝酒之甲○○站在白雞商場二十號店門前，對在二十一號之陳麗秋大
    聲叫罵，陳麗秋亦大聲回罵，雙方並進而動手拉扯，丙○○
    及附近店家趕緊上前將甲○○拉到甲○○所停放之車輛旁，
    甲○○不領情，反而對丙○○叫囂，並對丙○○拉扯，丙○○竟基於傷害犯意，亦與甲○○互相拉扯，並推甲○○，致
    甲○○之頭部撞擊車門，不久甲○○、丙○○即被附近其他
    店家拉開，甲○○因此受有左眼、左上臂擦傷、右前臂、右
    肩挫傷併腫脹（前揭傷勢係陳麗秋傷害造成，陳麗秋因傷害
    罪，經台灣板橋地方法院判處拘役二十日，減為拘役十日）
    、頭部外傷（此為丙○○所造成）等傷害。
二、案經甲○○告訴由台北縣政府警察局三峽分局移送台灣板橋
    地方法院檢察署檢察偵查起訴。
    理  由
壹、有罪部分：
一、訊據被告丙○○否認有上述傷害犯行，辯稱：「…我沒有打
    傷告訴人…」（九十六年九月十七日本院準備程序筆錄第二
    頁）、「…我沒有動手打人…」（九十六年十月十五日本院
    準備程序筆錄第二項）、「…我是勸架的人，我沒有拿東西
    打告訴人…」（九十七年一月三日本院審判筆錄第七頁）、
    「…我沒有打人…」（九十七年三月六日本院審判筆錄第八
    頁）等語。經查：
  (一)被告丙○○、告訴人甲○○、證人即另案被告陳麗秋，均係
    台北縣三峽鎮○○路白雞商場店家，店址分別在二十八號、
    二十號及二十一號，已據被告丙○○、告訴人、證人陳麗秋
    陳述在卷。九十四年七月二十八日下午六、七時許，證人陳
    麗秋行經二十號告訴人經營之商店前，突遭全身酒味之告訴
    人抓住手臂，證人陳麗秋立即拿起木棍朝告訴人揮擊數下，
    告訴人見狀以右手臂擋，並繼續叫罵，在店內看顧之告訴人
    妻子林許錦霞見狀，立即上前叫喚告訴人回家，告訴人乃停
    止叫罵離開；翌日（七月二十九日）上午八時二十五分許，
    一大早又有喝酒之告訴人站在白雞商場二十號店門前，對在
    二十一號之證人陳麗秋大聲叫罵，證人陳麗秋亦大聲回罵，
    雙方並進而動手拉扯，被告丙○○及附近店家趕緊上前將告
    訴人拉到一旁，告訴人因此受有左眼、左上臂擦傷、右前臂
    、右肩挫傷併腫脹等傷害，證人陳麗秋亦受有右前額瘀腫、
    右臉、右前臂抓傷之傷害等事實，亦據被告丙○○、同案被
    告丁○○、證人陳麗秋、告訴人供述甚詳，並有告訴人、陳
    麗秋之診斷證明書在卷可稽（九十五年度偵字第三四五七號
    卷第十五頁、第十八頁）。而證人陳麗秋因上開傷害案件，
    經台灣板橋地方法院判處拘役二十日，減為拘役十日確定，
    告訴人亦因上開傷害案件，經台灣板橋地方法院判處拘役三
    十日，減為拘役十五日，告訴人不服上訴，經本院判決駁回
    上訴確定，亦有本院九十六年度易字第二二五九號、台灣板
    橋地方法院九十六年度易字第一二二四號刑事判決、陳麗秋
    、告訴人本院被告前案紀錄表可稽（本院卷）。
  (二)告訴人於九十四年七月二十九日上午八時二十五分許，在白
    雞商場與證人陳麗秋發生爭吵互毆後，前往財團法人恩主公
    醫院就醫，經醫師診治所開立之診斷證明書診斷欄記載之傷
    勢：「左眼、左上臂擦傷、右前臂、右肩挫傷併腫脹、頭部
    外傷」，此有診斷證明書可稽（偵查卷第十五頁），上述傷
    勢中「左眼、左上臂擦傷、右肩挫傷併腫脹」，係證人陳麗
    秋於九十四年七月二十八日下午六、七時，在白雞商場，持
    木棍毆擊告訴人及於翌日上午八時二十五分許，在白雞商場
    ，與告訴人相拉扯所致，已詳如前述。至頭部外傷，被告丙○○雖稱：「…當時我在勸架時有拉他（指告訴人），且想
    把甲○○拉回車上，不小心脫手使甲○○去撞到車子的車門
    …我沒有打甲○○…」（九十四年八月十九日警詢筆錄，偵
    查卷第二十一頁反面）等語。惟被告丙○○將告訴人拉到告
    訴人所停放之車輛旁時，被告丙○○與告訴人有相互拉扯之
    情，已據證人陳麗秋、陳麗如、吳哲明證述：「…當時丙○○看見…說『你們不要吵了，大家還要做生意』…雙方拉扯
    …」（九十四年八月十九日警詢筆錄，偵查卷第十七頁，陳
    麗秋）、「…丙○○在中間勸架，後來甲○○又與丙○○互
    有拉扯…」（九十四年八月十九日警詢筆錄，陳麗如）、「
    …我看到丙○○與甲○○拉拉扯扯…我看到的時候，就是他
    們二個在拉拉扯扯，有好多人去幫他們勸架拉開…他們二個
    人是在一部車後面…他們在拉拉扯扯，有很多人勸架，甲○○頭上有點流血…」（九十六年七月十一日原審審判筆錄，
    原審卷第三十九頁、第四十頁，吳哲明）等語甚詳，而告訴
    人並指稱：「…丙○○推我…」（九十五年二月二十三日偵
    查筆錄，偵查卷第四十四頁）、「…丙○○當時也有過來把
    我抓住，推往車門…我額頭上的傷，是丙○○將我推往車門
    去撞到的…」（九十六年七月十一日原審審判筆錄，原審卷
    第三十八頁）等詞，核與證人林許錦霞證述：「…丙○○是
    拉甲○○，把甲○○推到車門那裡…」（九十五年度偵續字
    第三二四號卷第九頁）等語相符，由於被告丙○○將告訴人
    拉到告訴人所停放之車輛旁後，於當時告訴人有酒意吵鬧情
    況下，雙方相互拉扯，被告丙○○因氣憤而動手推告訴人，
    尚與常理無違，是告訴人指述被告丙○○動手推其，致其頭
    部撞擊車門而受傷之詞，堪可採信。
  (三)綜上所述，被告丙○○前揭辯解是卸責之詞，不足採信，本
    件事證明確，被告丙○○傷害犯行，堪以認定。
二、新舊法比較適用：
    查被告行為後，刑法於九十四年二月二日修正公布，於九十
    五年七月一日施行。按行為後法律有變更者，適用行為時之
    法律，但行為後之法律有利於行為人者，適用最有利於行為
    人之法律，現行刑法第二條第一項訂有明文。茲就本案有關
    之新舊法比較部分，臚列如下：
  (一)刑法第三十三條第五款修正：「主刑之種類：罰金新台幣一
    千元以上，以百元計算之。」比較被告行為時刑法第三十三
    條第五款：「主刑之種類：罰金銀元一元以上。」就罰金之
    最低度，以適用舊法對於被告有利。
  (二)關於易科罰金之折算標準，依修正前刑法第四十一條第一項
    與修正前罰金罰鍰提高標準條例第二條（現已刪除）規定，
    係以銀元一百元、二百元或三百元即新台幣三百元、六百元
    、九百元折算一日。惟現行刑法第四十一條第一項則規定為
    ：「犯最重本刑為五年以下有期徒刑以下之刑之罪，而受六
    個月以下有期徒刑或拘役之宣告者，得以新台幣一千元、二
    千元或三千元折算一日，易科罰金」。經比較新舊法之規定
    ，自以被告行為時即修正前舊法之規定，較有利於被告。
  (三)綜上比較，上開修正前刑法條文之規定既較修正後之規定有
    利於被告，自應依刑法第二條第一項前段規定，適用修正前
    之規定論處。
三、核被告丙○○所為，係犯刑法第二百七十七條第一項傷害罪
    。被告行為後，中華民國九十六年罪犯減刑條例，業經於九
    十六年七月十六日施行，被告犯罪行為時間在九十六年四月
    二十四日之前，合於該條例第二條第一項第三款之規定，應
    依法減其宣告刑二分之一。
四、原審以不能證明被告丙○○犯罪，為被告丙○○無罪之諭知
    ，即有未洽。檢察官上訴意旨，就被丙○○部分指摘原判決
    不當，求予撤銷改判，為有理由，應由本院將原判決此部分
    撤銷。爰審酌被告丙○○無犯罪紀錄，素行良好（有本院被
    告全前紀錄表可稽）、本案犯罪動機、手段、告訴人受傷程
    度、未與告訴人和解及犯罪後態度等一切情狀，量處拘役三
    十日，及諭知以銀元三百元即新台幣九百元折算一日之易科
    罰金折算標準；並依中華民國九十六年罪犯減刑條例第二條
    第一項第三款規定，減為拘役十五日，及諭知以銀元三百元
    即新台幣九百元折算一日之易科罰金折算標準。
貳、無罪部分：
一、公訴意旨略以：被告丁○○之配偶陳麗秋於九十四年七月二
    十八日晚間六時許，在台北縣三峽鎮○○路白雞商場二十號
    前，與告訴人因細故發生爭執並互相毆打，復於翌（二十九
    ）日上午八時二十五分許，又在上開地點，相互叫罵推擠拉
    扯之際，被告丁○○與同案被告丙○○二人，竟共同基於傷
    害人身體之犯意聯絡，接續徒手與告訴人互毆，致告訴人因
    而受有左眼、左上臂擦傷、右前臂、右肩挫傷併腫脹，頭部
    外傷等傷害。因認被告丁○○所為，係涉犯刑法第二百七十
    七條第一項之傷害罪嫌。
二、按犯罪事實應依證據認定之，無證據不得認定犯罪事實；又
    不能證明被告犯罪者，應諭知無罪之判決；刑事訴訟法第一
    百五十四條第二項、第三百零一條第一項前段分別定有明文
    。次按，所謂證據，係指直接間接足以證明犯罪行為之一切
    證人、證物而言；且事實之認定，應憑證據，如未能發現相
    當證據，或證據不足以證明，自不能以推測或擬制之方法，
    以為裁判基礎，有最高法院三十年上字第一二八號、四十年
    台上字第八十六號判例均可資參考。復按，認定不利於被告
    之事實，須依積極證據，苟積極證據不足為不利於被告事實
    之認定時，即應為有利於被告之認定，更不必有何有利之證
    據，有最高法院三十年上字第八一六號判例意旨可資參照。
    再告訴人之告訴，係以使被告受刑事訴追為目的，是其陳述
    是否與事實相符，仍應調查其他證據以資審認，最高法院五
    十二年台上字第一三○○號判例意旨亦可參照。經核公訴意
    旨認被告丁○○與同案被告丙○○共同涉有上揭傷害犯行，
    係以告訴人之指訴、證人林許錦霞、吳哲明、陳木水、陳麗
    如之證述，及財團法人恩主公醫院診斷證明書等為其論據。
三、訊據被告丁○○堅決否認涉有上揭傷害犯行，辯稱：「…我
    沒有打人…當初只有爭吵…（九十七年一月三日本院審判筆
    錄第三頁、第七頁）、「…我沒有踢他（指告訴人）…我沒
    有打他…」（九十七年三月六日本院審判筆錄第四頁、第七
    頁）等語。
四、經查：
  (一)告訴人雖指稱：「…陳麗秋、丁○○、丙○○三人聯手將我
    打傷…陳麗秋、丁○○、丙○○毆打我都是徒手…」（九十
    四年八月十三日警詢筆錄，偵查卷第十三頁反面、第十四頁
    ）、「…丙○○、丁○○、陳麗秋…跑來打我，丁○○打我
    前胸、大腿，丙○○推我…」（九十五年二月二十三日偵查
    筆錄，偵查卷第四十四頁）等詞，而證人林許錦霞亦證稱：
    「…丁○○…用手拉我先生的衣服、踢我先生…又推我先生
    ，丙○○也來拉我先生衣服跟踢他，陳麗秋一直來把兩邊推
    開…（有無看到陳麗秋打你先生？）沒有…」（九十五年二
    月二十三日偵查筆錄，偵查卷第四十三頁）、「…丁○○是
    拉甲○○，然後再踢甲○○腳跟肚子，丙○○是拉甲○○，
    把林忠推到車門那裡，然後再踢他的肚子及腳…」（九十五
    年度偵續字第三二四號卷第九頁）等，惟二人就當時陳麗秋
    是否有動手參與，互有歧異，所述傷害方式亦有出入，而且
    依告訴人於當日受傷後，送往恩主公醫院就醫，經醫師診治
    所開立之診斷證明書診斷欄記載之傷勢：「左眼、左上臂擦
    傷、右肩挫傷併腫脹、頭部外傷」，此有診斷證明書可稽（
    偵查卷第十五頁），經核告訴人並無肚子、腳部或前胸受傷
    之情形。則告訴人前揭指述是否真實，令人質疑，證人林許
    錦霞於混亂中所見情形是否確實無訛，亦堪存疑。
  (二)證人吳哲明於警詢、偵查及原審審理時均係證稱：「…目擊
    到丙○○毆打甲○○…只看見丙○○一人，其他人沒有看清
    楚…因為當時人太多，所以我就沒有看清楚陳麗秋…與丁○○是否有毆打甲○○…」（九十四年八月十三日警詢筆錄，
    偵查第二十三頁反面）、「…我看見葉（丙○○）毆打甲○○之臉部…」（九十六年二月六日偵查筆錄，偵續卷第二十
    四頁）、「…我看見丙○○與甲○○在拉拉扯扯…（有無看
    到丁○○當時在做何事？）沒有…」（九十六年七月十一日
    原審審判筆錄，原審卷第三十九頁）等語，而證人陳木水（
    白雞商場管委會主委）則係證稱：「我有聽到甲○○跟陳麗
    秋在吵架，但我沒有看到…丁○○有毆打甲○○…」（九十
    六年二月十四日偵查筆錄，偵續卷第三十三頁）、「…當天
    （九十四年七月二十九日）我大約八、九點才到現場…我只
    有看到他們在罵來罵去，因為我離他們有一段距離，我只有
    看到很多人在勸架…」（九十六年七月十一日原審審判筆錄
    ，原審卷第四十二頁），上開證詞，並無有關被告丁○○有
    動打毆打告訴人之事，依上開證人吳哲明、陳木水之證述情
    節觀之，俱不足為不利被告丁○○之認定。
  (三)至於證人乙○○雖於九十七年一月三日本院審理時到庭證稱
    ：「…我去買香，我有看到他們打架，我就趕快閃開…（你
    看到當時打架有幾人？）兩個人打一個，一個高高、一個矮
    矮的，其他我不太清楚…就是在法庭上的兩人（指被告丁○○與同案被告丙○○）…用棍子，他們兩人都有拿棍子打。
    我沒有辦法看得很清楚，他們兩人打一個人，當時有很多人
    圍觀，很亂，我就趕快躲開了…（整個打架的過程多久？）
    十幾分鐘，我是香客，不關我的事，我就走了…（當天有無
    女的跟老闆打架？）我只看到兩個人…們拿棍子衝進來，我
    就趕緊閃開…」（九十七年一月三日本院審判筆錄第四頁、
    第五頁、第六頁）等語。然而，依告訴人提出之刑事上訴理
    由狀指稱，九十四年七月二十九日案發前一日，係農曆六月
    二十三日，為關帝生辰，案發地點白雞商場即在關帝廟前，
    證人乙○○既是香客，對於關帝生辰自是熟稔，衡情對案發
    日期應有特殊之記憶，惟經檢察官詰問：「你在何時、何地
    看過今日在庭的被告二人（丁○○、丙○○）？」，證人乙○○卻回答：「我是香客，時間太久了，我有看到他們在打
    架」（同審判筆錄第三頁），因此證人乙○○是否確於本案
    發生當時在場目睹經過，實令人存疑，而本案發生地點是在
    白雞商場廣場，非白雞商場二十號告訴人經營之商店，案發
    當時係陳麗秋與告訴人先發生爭執拉扯，經陳麗秋、告訴人
    之家人及附近商家將二人拉開，此已據證人陳麗如、林許錦
    霞、陳麗秋、同案被告丁○○及告訴人陳述甚詳，又依告訴
    人指述，被告丁○○、同案被告丙○○、陳麗秋係徒手圍毆
    ，均與證人乙○○前揭證述情節不同，另據當日告訴人送醫
    診治之傷勢「左眼、左上臂擦傷、右前臂、右肩挫傷併腫脹
    、頭部外傷」，顯與證人乙○○所稱告訴人係遭二名男子持
    棍棒圍毆十數分鐘所造成之傷勢不符，是證人乙○○前述證
    詞，與事實不符，不足採認為被告丁○○有罪之證據。
  (四)而且，本件爭執事由緣起於九十四年七月二十八日下午六、
    七時許，證人陳麗秋行經二十號告訴人經營之商店前，突遭
    全身酒味之告訴人抓住手臂，證人陳麗秋立即拿起木棍朝告
    訴人揮擊數下，告訴人見狀以右手臂擋，並繼續叫罵，在店
    內看顧之告訴人妻子林許錦霞見狀，立即上前叫喚告訴人回
    家，告訴人乃停止叫罵離開；翌日（九十四年七月二十九日
    ）上午八時二十五分許，一大早又有喝酒之告訴人站在白雞
    商場二十號店門前，對在二十一號之證人陳麗秋大聲叫罵，
    證人陳麗秋亦大回罵，雙方並進而動手拉扯，被告丙○○及
    附近店家趕緊上前將告訴人拉到一旁，告訴人因此受有左眼
    、左上臂擦傷、右前臂、右肩挫傷併腫脹等傷害，證人陳麗
    秋亦受有右前額瘀腫、右臉、右前臂抓傷之傷害，至告訴人
    之頭部外傷則係同案被告丙○○將告訴人拉到告訴人所停放
    之車輛旁後，於當時告訴人有酒意吵鬧情況下，雙方相互拉
    扯，被告丙○○因氣憤而動手推告訴人，致告訴人頭部撞擊
    車門所造成，均詳如前述。並無證據證明被告丁○○有與同
    案被告丙○○共同毆甲○○；亦無積極證據證明丁○○與同
    案被告丙○○或證人陳麗秋間有犯意聯絡及行為分擔之共犯
    關係。
  (五)綜上所述，本院綜合卷證資料，公訴意旨所指被告丁○○涉
    有起訴之傷害犯行，客觀上尚未達於通常一般人均不致有所
    懷疑而得確信其犯罪事實之程度，依「罪證有疑、利於被告
    」之法則，即應作為有利於被告丁○○之認定。此外，復查
    無其他積極證據足資認定被告丁○○涉有前揭傷害犯行，揆
    諸前揭說明，自屬不能證明被告丁○○犯罪。原審諭知被告
    丁○○無罪之判決，經核尚無違誤。
五、檢察官循告訴人之聲請，以：「本件證人吳哲明於警詢中所
    做的筆錄與在庭上的證言互相矛盾，並不只有情況混亂或記
    憶有誤之可能。又加上證人之兒子與告訴人甲○○間，另有
    其他糾葛並且經法院就證人之兒子為有罪之判決（兩個傷害
    罪），就常理論之，該證人之證言是否真實，抑或警詢筆錄
    之記載為真實亦應詳慮。又原審法院認為輔以證人陳麗如之
    證言而認定頭部之傷勢係告訴人自己撞到車門所致，但詳看
    診斷證明書上所載其傷勢為左眼、左上臂擦傷、右肩挫傷並
    腫脹、頭部外傷等。如果僅是撞到車門，如何會有如此多之
    傷處此非無疑。並且車門所造成的傷勢亦與拳腳所加諸之傷
    勢明顯不同，且證人與被告間有親屬關係是否對於其他事實
    有所保留亦需斟酌，就原審之認定顯有疑問」等，指摘原判
    決為不當，提起上訴。因本件檢察官起訴書所列證據及卷內
    訴訟資料，經本院逐一剖析，參互審酌，無從獲得有罪之心
    證，均如前述。檢察官上訴意旨，並未提出新事證，僅就原
    審採證再為爭執，核無理由，此部分上訴應予駁回。
據上論斷，應依刑事訴訟法第三百六十八條、第三百六十九條第
一項前段、第三百六十四條、第二百九十九條第一項前段、刑法
第二條第一項前段、修正前刑法第二百七十七條第一項、第四十
一條第一項前段、罰金罰鍰提高標準條例第一條前段、修正前罰
金罰鍰提高標準條例第二條、中華民國九十六年罪犯減刑條例第
二條第一項第三款、第七條，判決如主文。
本案經檢察官羅建勛到庭執行職務。
中    華    民    國    97    年    3     月    20    日
                  刑事第十三庭審判長法  官  曾德水
                                    法  官  梁耀鑌
                                    法  官  林婷立
以上正本證明與原本無異。
不得上訴。
                                    書記官  王增華
中    華    民    國    97    年    3     月    20    日
附錄：本案論罪科刑法條全文
中華民國刑法第二百七十七條
（普通傷害罪）
傷害人之身體或健康者，處三年以下有期徒刑、拘役或一千元以
下罰金。
犯前項之罪因而致人於死者，處無期徒刑或七年以上有期徒刑；
致重傷者，處三年以上十年以下有期徒刑。


司法院資訊處製作；財團法人民間司法改革基金會備份。
